【裁判字號】    97,訴,1643
【裁判日期】    980331
【裁判案由】    偽造文書等
【裁判全文】
臺灣臺北地方法院刑事判決              97年度訴字第1643號
公  訴  人  臺灣臺北地方法院檢察署檢察官
被      告  丁○○
上列被告因偽造文書等案件，經檢察官聲請簡易判決處刑（97年
度偵緝字第1369號），本院認為不宜，改依通常程序判決如下：
    主  文
丁○○共同行使偽造私文書，足以生損害於他人，處有期徒刑
月，如易科罰金，以銀元佰元即新臺幣玖佰元折算壹日；減為
有期徒刑壹月又拾伍日，如易科罰金，以銀元佰元即新臺幣玖
佰元折算壹日。如附表所示之物均沒收。
    事  實
一、丁○○與乙○○（未經檢察官提起公訴）為朋友關係，而乙○○用以營生之車牌號碼：565 －CF號營業自小客車係為不
    知情之戊○○所有，且由戊○○與北暐交通汽車有限公司（
    以下稱北暐公司）簽訂參與經營契約（即靠行契約），將該
    車輛登記為北暐公司所有。嗣於94年間，乙○○因缺錢花用
    ，為希冀以前揭車輛供借貸款項使用，竟與丁○○共同基於
    偽造私文書復持以行使及意圖為自己不法所有之犯意聯絡，
    由乙○○交付空白未填載內容之臺北市計程車客運業駕駛人
    自備車輛參與經營契約書1 份予丁○○，丁○○並在未經北
    暐公司、己○○之同意或授權下，在位於臺北縣三重市○○
    路附近之刻印店，利用不知情之成年刻印業者偽造「北暐交
    通汽車有限公司」條戳章與印章各1 枚、負責人「己○○」
    印章1 枚、「台北市大同區○○○路○段120 巷7 號1 樓」
    之條戳章1 枚，旋於94年7 月25日，在其位於臺北市○○市
    ○○街44巷8 號2 樓住處內，於前揭「臺北縣計程車客運業
    駕駛人自備車參與經營契約書」上蓋用該偽造之條戳章與印
    章，以偽造「北暐交通汽車有限公司」條戳章之印文2 枚、
    「北暐交通汽車有限公司」印章之印文5 枚、「己○○」印
    章之印文1 枚、「土城市○○路219 號」條戳章之印文1 枚
    ，而偽造用以表彰上開車輛確實為丁○○所有，並與北暐公
    司簽訂參與營業契約之私文書後，丁○○與乙○○2 人旋即
    於94年7 月25日，持至由唐輝霖所經營位於臺北市○○區○○路200 號1 樓之「合平當鋪」，向該當鋪不知情之職員表
    示要以該車輛作為擔保品，質借款項而行使，使該公司職員
    陷於錯誤，誤信丁○○確實為該車輛之所有人，而陷於錯誤
    ，交付借款新臺幣50, 000 元予丁○○、乙○○，足以生損
    害於北暐公司、己○○、戊○○、丙○○○○○○○。
二、案經被害人丙○○○○○○○訴由臺灣臺北地方法院檢察署
    檢察官偵查後聲請簡易判決處刑。
    理  由
一、上揭犯罪事實，業據被告丁○○於本院審理時坦承不諱（見
    本院98年3 月19日審判筆錄第10頁），核與證人甲○○、乙○○、戊○○於本院審理中證述情節相符合（見本院98年1
    月15日審判筆錄第2 頁至第4 頁、98年3 月19日審判筆錄第
    2 頁至第6 頁），並有臺北市政府營利事業登記證、合平當
    鋪收當物品登記簿與存根、押當車輛借用切結書、讓渡書、
    委託切結書、借據、行車執照、臺北縣計程車客運業駕駛人
    自備車輛參與經營契約書各1 份在卷可稽，足見被告前開自
    白與事實相符，應堪採信。本件事證明確，被告犯行洵堪認
    定，應依法論科。
二、論罪科刑：
  (一)查被告行為後，刑法部分規定已有修正，並於94年2 月2 日
    公布，於95年7 月1 日施行。按行為後法律有變更者，適用
    行為時之法律，但行為後之法律有利於行為人者，適用最有
    利於行為人之法律，現行刑法第2 條第1 項訂有明文。此條
    規定乃與刑法第1 條罪刑法定主義契合，而貫徹法律禁止溯
    及既往原則，係規範行為後法律變更所生新舊法律比較適用
    之準據法，是刑法第2 條本身雖經修正，但刑法第2 條既屬
    適用法律之準據法，本身尚無比較新舊法之問題，應一律適
    用裁判時之現行刑法第2 條規定以決定適用之刑罰法律，合
    先敘明。查：
  (1)刑法第33條第5 款關於罰金刑之計算單位及處罰部分：修正
    前刑法第33條第5款規定「罰金：1元以上。」，與修正後刑
    法第33條第5款規定「罰金：新臺幣1,000元以上，以百元計
    算之。」不同；另95年6月14日修正公布刑法施行法第1條之
    1：「中華民國94年1月7日刑法修正施行後，刑法分則編所
    定罰金之貨幣單位為新臺幣。94年1月7日刑法修正時，刑法
    分則編未修正之條文定有罰金者，自94年1月7日刑法修正施
    行後，就其所定數額提高為30倍。但72年6月26日至94年1月
    7日新增或修正之條文，就其所定數額提高為3倍」。現行刑
    法中，有關於罰金刑之計算單位及處罰之規定已有修正，自
    屬法律變更。
  (2)刑法第28條關於共同正犯之規定，於修正前原規定：「2 人
    以上共同實施犯罪之行為者，皆為正犯」，修正為：「2 人
    以上共同實行犯罪之行為者，皆為正犯」。其中「實施」一
    語，涵蓋陰謀、預備、著手及實行之概念在內，其範圍較廣
    ；而「實行」則著重於直接從事構成犯罪事實之行為，其範
    圍較狹，是修正後刑法共同正犯之範圍已有限縮，共同正犯
    之範圍既因此而有變動，自屬犯罪後法律有變更，而非僅屬
    純文字修正，經比較結果，以新法有利於被告。
  (3)刑法第55條後段之牽連犯規定，已於94年1 月7 日修正刪除
    ，並於95年7 月1 日施行。是於新法修正施行後，被告之數
    犯罪行為，即須分論併罰。此刪除顯已影響行為人刑罰之法
    律效果，比較新、舊法結果，自應以被告行為時之法律即舊
    法論以牽連犯對被告較為有利。
  (4)刑法第41條第1 項前段關於易科罰金折算標準部分：修正前
    刑法第41條第1 項前段規定：「犯最重本刑為5 年以下有期
    徒刑之刑之罪，而受6 月以下有期徒刑或拘役之宣告，因身
    體、教育、職業、家庭之關係或其他正當事由，執行顯有困
    難者，得以1 元以上3 元以下折算1 日，易科罰金。」；又
    被告行為時之易科罰金折算標準，修正前罰金罰鍰提高標準
    條例第2 條前段（現已刪除）規定，就其原定數額提高為
    100 倍折算1 日，因此被告行為時之易科罰金折算標準，應
    以銀元300 元折算1 日，經折算為新臺幣後，應以新臺幣
    900 元折算1 日。惟修正後刑法第41條第1 項前段則規定：
    「犯最重本刑為5 年以下有期徒刑之刑之罪，而受6 月以下
    有期徒刑或拘役之宣告者，得以新臺幣1,000 元、2,000 元
    、3,000 元折算1 日，易科罰金。」，比較修正前後之易科
    罰金折算標準，仍以95年7 月1日 修正公布施行前之規定，
    較有利於被告。
  (二)核被告所為係犯刑法第216 條、第210 條之行使偽造私文書
    罪及同法第339 條第1 項之詐欺取財罪。被告偽造印章、印
    文，均係偽造文書之部分行為，偽造私文書後持以行使，偽
    造之低度行為為行使之高度行為所吸收，均不另論罪。被告
    與乙○○就上開犯行間有犯意之聯絡，行為之分擔，應依修
    正後刑法第28條規定論以共同正犯。被告利用不知情之成年
    刻印業者，偽造印章，為間接正犯。又被告所犯上開行使偽
    造私文書、詐欺取財罪間，具有方法、目的之牽連關係，應
    依修正前刑法第55條牽連犯規定從一重之行使偽造私文書罪
    處斷。爰審酌被告並非前開車輛之所有人，竟因友人乙○○
    缺錢花用，即偽造之私文書，持向當鋪質押，詐取款項花用
    ，所為雖屬非是，惟被告犯罪後已坦承犯行，且已與合平當
    鋪達成和解，清償部分款項，合平當鋪並表示不願再追究等
    情，此亦經證人甲○○陳稱明確在卷（見98年3 月19日審判
    筆錄第11頁），佐以卷附臺灣高等法院被告前案記錄表所示
    ，被告前曾於97年間因侵占案件經臺灣板橋地方法院於97年
    10 月15 日，以97年度簡字第8234號判決判處有期徒刑3 月
    ，減為有期徒刑1 月又15日，嗣經提起上訴，目前仍未審結
    等情，量處如主文所示之刑，並依修正前刑法第41條第1 項
    前段規定諭知易科罰金之折算標準。又本件被告之犯罪時間
    為96年4 月24日之前，被告係在中華民國96年罪犯減刑條例
    施行後之97年6 月26日，始因未到庭而遭本院通緝，並於97
    年6月26日歸案，此有通緝書、報到單各1份可參，是其並無
    上開條例第5條不得減刑規定之適用（81 年度台上字第3380
    號判決要旨參照），爰依同條例第2條第1項第3款規定，減
    其宣告刑2分之1，及諭知易科罰金之折算標準。
三、被告利用不知情之刻印人員所偽刻「北暐交通汽車股有限公
    司」條戳章與印章各1 枚、「己○○」印章各1 枚、「台北
    市大同區○○○路○段120 巷7 號1 樓」條戳章1 枚，依被
    告於本院審理中供稱：印章、條戳章已丟掉滅失等語（見98
    年3 月19日審判筆錄5 頁），應認該等印章、條戳章已不復
    存在，無庸需告沒收。另如附表所示之印文，雖均未扣案，
    然無證據證明業已滅失，且既屬偽造之印文，不問屬犯人與
    否，爰依刑法第219 條之規定宣告沒收。至被告所偽造之臺
    北縣計程車客運業駕駛人自備車輛參與經營契約書，業經其
    等持向合平當鋪而為行使，已非被告所有之物，爰不為沒收
    之諭知，併此敘明。
據上論斷，應依刑事訴訟法第452 條、第299 條第1 項前段，修
正後刑法第2 條第1 項、第28條、第216 條、第210 條、第339
條第1 項、219 條，修正前刑法第55條、第41條第1 項前段，刑
法施行法第1 條之1 ，廢止前罰金罰鍰提高標準條例第2 條，現
行法規所定貨幣單位折算新臺幣條例第2 條，中華民國96年罪犯
減刑條例第2 條第1 項第3 款、第7 條、第9 條，判決如主文。
本案經檢察官楊雅清到庭執行職務。
中    華    民    國    98    年    3     月    31    日
                           臺灣臺北地方法院刑事第十七庭
                               審判長法  官  劉煌基
                                     法  官  葉力旗
                                     法  官  賴淑美
以上正本證明與原本無異。
如不服本判決應於收受送達後10日內向本院提出上訴書狀，並應
敘述具體理由；其未敘述上訴理由者，應於上訴期間屆滿後20日
內向本院補提理由書（均須按他造當事人之人數附繕）「切勿逕
送上級法院」。
                                     書記官  許翠燕
中    華    民    國    98    年    4     月    1     日
附錄本件論罪科刑法條：
中華民國刑法第210條
偽造、變造私文書，足以生損害於公眾或他人者，處五年以下有
期徒刑。
中華民國刑法第216條
行使第210 條至第215 條之文書者，依偽造、變造文書或登載不
實事項或使登載不實事項之規定處斷。
中華民國刑法第339條
意圖為自己或第三人不法之所有，以詐術使人將本人或第三人之物交付者
，處 5 年以下有期徒刑、拘役或科或併科 1 千元以下罰金。
以前項方法得財產上不法之利益或使第三人得之者，亦同。
前二項之未遂犯罰之。
附表：
┌────────────┬──────────┬───┐
│附    著    之    文  書│應沒收之印章、印文、│ 備註 │
│                        │署押及數量          │      │
├────────────┼──────────┼───┤
│臺北縣計程車客運業駕駛人│偽造「北暐交通汽車有│均未扣│
│自備車參與經營契約書    │限公司」條戳章之印文│案    │
│                        │貳枚、「北暐交通汽車│      │
│                        │有限公司」印章之印文│      │
│                        │伍枚、「己○○」印章│      │
│                        │之印文壹枚、「台北市│      │
│                        │大同區○○○路○段  │      │
│                        │120巷7號1樓」條戳章 │      │
│                        │之印文壹枚          │      │
└────────────┴──────────┴───┘


司法院資訊處製作；財團法人民間司法改革基金會備份。
